【裁判字號】    88,訴,134
【裁判日期】    890707
【裁判案由】    毒品危害防制條例
【裁判全文】
臺灣宜蘭地方法院刑事判決                          八十八年度訴字第一三四號
    公  訴  人  臺灣宜蘭地方法院檢察署檢察官
    被      告  乙○○
    指定辯護人  本院公設辯護丙○○
右列被告因違反毒品危害防制條例案件，經檢察官提起公訴（八十八年度偵字第七五
七號、一一七三、八十八年度偵緝字第七五號），本院判決如左：
    主  文
乙○○無罪。
    理  由
一、公訴意旨略以：（一）乙○○（施用毒品部分，另聲請觀察勒戒）意圖營利，於
    八十七年五月二十二日下午五時許，在宜蘭縣冬山鄉○○路六十五巷五十二號販
    賣毒品海洛因○．五公克與丁○○（另偵辦），售價新台幣（下同）二千元，交
    易完成後，於同日下午六時三十分許，在前開處所，為警查獲，扣得一級毒品海
    洛因一．○五公克、二級毒品二．五公克、吸食器一組、販賣海洛因所得贓款二
    千元，因認被告涉有毒品危害防制條例第四條第一項之販賣第一級毒品罪嫌。
    （二）另乙○○經甲○○（另偵辦）介紹，復另行起意，意圖販賣第二級毒品安
    非他命與戊○○（另偵辦），於八十八年二月二十二日五時三十分許，交易前，
    在宜蘭縣宜蘭市○○路一七二巷二十弄一號貴筑花園汽車旅館二○五室為警查獲
    ，在其所駕ＣＵ─九五八七號吉普車內查獲安非他命五五．七公克、海洛因一．
    七公克、塑膠袋分裝袋十六個、販毒所得贓款三萬四千元，因認被告涉有毒品危
    害防制條例第五條第二項意圖販賣而持有第二級毒品罪嫌。
二、按事實之認定，應憑證據，如未能發現相當證據，或證據不足以證明，自不能以
    推測或擬制之方法，為裁判基礎。是認定不利被告之事實，須依積極證據，苟積
    極證據不足為不利於被告事實之認定時，即應為有利於被告之認定。而認定犯罪
    事實所憑之證據，雖不以直接證據為限，間接證據亦包括在內，然而無論直接證
    據或間接證據，其為訴訟上之證明，須於通常一般之人均不致有所懷疑，而得確
    信其為真實之程度者，始得據為有罪之認定，倘其證明尚未達到此一程度，而有
    合理之懷疑存在而無從使事實審法院不利於被告事實之認定時，即應為有利於被
    告之認定，更不必有何有利之證據，最高法院四十年台上字第八六號及七十六年
    台上字第四九八六號分別著有判例，可資參照。又刑法上之販賣行為，須以營利
    之意思而販入或販出，方足構成，是以毒品危害防制條例第四條及第五條之販賣
    或意圖販賣而持有毒品罪，該條項規定構成要件中，必須具有「意圖販賣」之主
    觀違法要素，故於訴訟上對於行為人是否具有販賣之意圖，乃必須有相當之客觀
    事實，足以表明其主觀上意念之遂行性與確實性，即應憑真實之證據，認行為人
    有該項意圖，始足以為適用該條項之依據（最高法院八十八年度台非字第二八四
    號、同院八十八年度台上字第一二七一、七０八九、一五一二號判決所揭示之旨
    參照）。
三、公訴人認被告涉有（一）販賣海洛英之犯行，其所依憑之證據及理由無非係以證
    人丁○○指述及在被告住所當場查獲並扣得海洛因一點零五公克及贓款二千元。
    （二）另認為被告涉有意圖販賣而持有安非他命之犯行，其所憑之證據及理由無
    非係以同案被告戊○○、吳成良之述，並在該旅館二○五室前，被告之汽內被警
    查獲安非他命、分裝袋、贓款等扣案，為認定被告有販賣意圖而持有安非他命之
    論據。
四、訊據被告堅決否認有任何販賣海洛因及安非他命之犯行，辯稱：被訴販賣第一級
    毒品之部分，當時因正在後菜園並不知道丁○○到其家中，是到案後方知悉丁○○到家中返還積欠伊先生之二千元借款，至於在家中所查獲之安非他命、海洛因
    及吸食器一組均是之前吸食所剩下的，並無任何販賣之事實；另被訴意圖販賣而
    持有第二級毒品之部分，當時係因為甲○○腳受傷行動不便，被告單純載他至貴
    筑花園汽車旅館，並不知悉甲○○是欲前往從事毒品買賣之交易，至於在車上所
    查獲之毒品僅係供自己施食之用，並非欲販買他人而持有等語。
五、經查：
（一）八十七年五月二十二日在宜蘭縣冬山鄉○○路六十五巷五十二號自宅外，由丁○○查獲海洛因零點零五公克及在家中查獲第一級毒品一點零五公克、第二級
      毒品安非他命二點五公克、吸食器一組及在碗櫃中查獲二千元等事實；及八十
      八年二月二十二日五時三十分許，曾以其所有車號ＣＵ─九五八七號吉普車搭
      載甲○○至宜蘭市○○路一七二巷二十弄一號貴筑花園汽車旅館二Ｏ五室前當
      場查獲，並於被告之汽車內扣得安非他命四包、塑膠袋六十個海洛因一小包等
      物品均為被告承認。而為警所查扣之前揭物品，經分別送請法務部調查局鑑定
      、內政部警政署刑事警察局鑑驗結果，該結晶確為海洛因（淨重零點八八公克
      ，包裝重零點九一公克）及安非他命無誤（毛重五五點七公克），有法務部調
      查局八十八年五月十八日函覆鑑定通知書及內政部警政署刑事警察局八十八年
      三月九日（八九）刑鑑（一）字第二０三五三號鑑驗通知書各一紙附卷可稽（
      見八十八年度偵字第一一七三號偵查卷第五十二頁）固屬實在。
（二）經查關於第一級毒品部分，雖據與被告一同為警於八十七年五月二十二日查獲
      之證人丁○○於警訊中供述：「我是以新台幣二千元向乙○○購買海洛因，（
      用吸食管裝）係現為警方查扣之。」；於偵查中未經具結供稱：「是向乙○○
      買的。」；惟於本院調查時，再傳訊證人丁○○到院，命其具結而其在負擔偽
      證罪心理處罰之狀態下以證人之身分為供述：「我沒有向他（指被告）買，向
      電動玩具店的人買的」、「我是去還她先生二千元，當時乙○○有在場。」、
      「（問：為何之前說是要向他買海洛因？）因為警察叫我這麼講，不然要辦我
      賣給乙○○。我那天去找乙○○的先生，他不在，後來二千元交給乙○○。警
      察是當著我及乙○○的面說如果我不承認要辦我販賣所以我之前才會指稱是向
      乙○○買的。」、「（問：警察查到的二千元是在何處查到？）在碗櫃裡拿到
      。」、「（問：「被查獲時丟在地上的海洛因那裏來的？」）在電動玩具店向
      一個綽號『阿仁』的人買的。」等語，前後供述相異。按共同被告所為不利己
      之供述，固可為其他共同被告犯罪之證據，惟此項不利之供述，仍應調查其他
      必要之證據，以察是否與事實是否相符，自不得單憑此項供述為其他共同被告
      犯罪事實之認定，亦即仍須有補強證據，以擔保共同被告自白之真實性，始得
      採為論罪之依據，而所謂補強證據，則指除該共同被告不利己之陳述外，其他
      足以證明該陳述之事實，確有相當程度真實性之證據而言，雖補強者，非以事
      實全部為必要，但須因補強證據與該陳述之相互利用，足使犯罪獲得確信者，
      始足當之，本件被告始終堅稱其並未販賣第一級毒品海洛因予丁○○，雖丁○○在警偵訊中曾供認被告購買毒品云云，但在審理中則予否認，並稱乃因恐警
      方誤認其係持毒品前往被告住處販賣，故前後供證不一，其事實之真實性巳屬
      可疑，參諸證人即參與查獲本案之蘇澳分局刑事組偵查員李宗燦於偵查中證述
      ：「、、我們發現丁○○時，他有將一節吸管丟到地上，給我們拾起來後，發
      現該吸管兩端均封死，其內裝有海洛因、、」、「（問：搜索結果如何？）有
      在屋內找到海洛因二小包一點零五公克及安非他命及吸食器。」等情，核與丁○○所供述當時警方在現場查之海洛因，係為丁○○丟到地上之吸食管內裝海
      洛因情節相符，其他在被告住處僅查獲海洛因一．０五公克、安非他命二．五
      公克及吸食器，並未尋獲大量毒品及毒品販賣通常具備之相關物證，則本案當
      場所查獲之海洛因以吸食管包裝，係為丁○○所有，見警方前來取締而丟棄在
      地上，並非被告當場因販賣而持有之物。而證人丁○○於警訊中及偵查中固曾
      經證述被告有販賣其第一級毒品海洛因，該證言雖具有證據能力，且經本院勘
      驗警訊之錄音帶結果，與其筆錄，就訊問時間、毒品包裝過程，何人介紹買賣
      以及採尿過程之記載部分，與錄音帶略有出入，有勘驗筆錄在卷可稽，其於本
      院審理中證人具結後所為之證言，則與前詞相異，而證言前後不一，是其在警
      訊中所為証言之証明力，其真實性亦有可疑，至另查查扣現金新台幣二千元，
      係在被告瘃中之碗櫃中尋獲，並無其他補強證據，自不得任意推測為其販毒所
      得，從而自丁○○所查獲少量之海洛因、及被告家中搜得之安非他命及置於碗
      櫃中所尋到之現金，並不足以作為證人丁○○警訊中、偵查中之證言之真實性
      ，依上開說明，自不得遽為不利被告之認定，況於被告家中亦查獲第一、二級
      少量毒品及吸食器，被告經警採尿送驗，業由刑事警察局鑑驗結果，認均呈嗎
      啡及安非他命陽性反應，有刑事警察局刑鑑字第一八四０一號鑑驗通知書一紙
      在卷可稽，是被告辯稱查獲之毒品，係供己吸食等情，並非不可採，從而僅憑
      持有毒品之丁○○在警偵訊中之指述，尚不足以認定，被告涉有販賣毒品之犯
      行，此外，復無其他積極證據足認被告有何販賣第一級毒品海洛英之犯行，依
      首揭之說明，自應為被告有利之認定。
（二）次查被告被訴意圖販賣而持有第二級毒品之犯行部分，同案被告甲○○於警訊
      中證述：「（問：請將你販賣毒品之經過詳述？）於八十八年二月二十二日上
      午四、五時許，戊○○扣呼叫器給我，要向我購買安非他命，我告訴他，我沒
      有安非他命，我聯絡綽號「阿月」，但「阿月」行動電話打不通，我後來碰到
      乙○○，由乙○○用吉普車載我過去貴筑花園汽車旅館交易，結果在該旅館二
      ０五室前當場被警方查獲安非他命四包，分別為三四公克、十二公克、六點三
      公克、三點四公克，海洛因一小包，一點七公克，案經警方帶回偵辦。」、「
      （問：警方於右述時、地於二０五室前查獲之毒品安非他命及海洛因為何人所
      有？）警方於右述時、地於二０五室前查獲之安非他命四小包及海洛因一小包
      均非我所有，是不是在乙○○車上查獲，是乙○○販售給戊○○的我不清楚。
      」（見八十八年二月二十二日警訊筆錄）；甲○○於偵查中證述：「（問：你
      是跟乙○○說有人要買安非他命你帶他去？）我沒這樣跟他說。」（見八十八
      年偵字第七八０號偵查卷第三十頁八十八年二月二十二日偵訊筆錄）；甲○○
      於本院審理中結證稱：「（問：你帶乙○○是否帶安非他命要賣給戊○○？）
      當時我腳痛在三角公園旁遇到乙○○，他載我去戊○○處，因為戊○○打電話
      說他有朋友從台北下來要我過去喝酒。」（見本院八十八年八月十七日本院訊
      問筆錄）；同案被告戊○○於警訊中證述：「（問：經甲○○告知，係你扣其
      0000000000呼叫器，要向其購買毒品，並約定在宜蘭市貴筑花園汽
      車旅館二０五室交易，有無此事？）其實是我很久以前的一個朋友綽號「瓢仔
      」要購買，因為他知道我以前可以買到安非他命，所以「瓢仔」才打我的呼叫
      器，他希望我幫他調一些貨，因為我已經戒了吸食安非他命，所以告訴他我調
      不到安非他命，但我與「瓢仔」以前是舊識，禁不住他整晚的扣機及再三拜託
      ，我終於答應替「瓢仔」調一次貨（安非他命），因為「瓢仔」希望調一個安
      非他命，我才聯絡甲○○（綽號無尾），希望無尾能幫忙介紹賣主，後來我與
      無尾約定在貴筑花園汽車旅館碰面，但無尾說要先看到錢才會有貨，後來大概
      是八十八年二月二十二日五時三十分左右，無尾到了該旅館二０五室樓上與我
      碰面時，警方已在二０五室前，在乙○○所駕駛之吉普車內查獲安非他命四包
      、海洛因一包等毒品，而事實上綽號「瓢仔」也早就不見蹤影。」（見八十八
      年二月二十二日警訊筆錄）；證人戊○○於偵查中證述：「（問：貴筑花園汽
      車旅館二０五室，經甲○○介紹向乙○○買安非他命及海洛英當場被查獲？）
      不是這樣，女的不認識，甲○○綽號無尾，我與綽號"瓢仔"去，他說要跟甲○○認識，可能是要買藥。」（見八十八年偵字第七八０號偵查卷第二十六頁八
      十八十年二月二十二日偵訊筆錄），是上揭供述，並不足以作為被告有意圖販
      賣毒品之補強證據，經本院勘驗警訊筆錄音帶，甲○○部分係稱，「是碰到乙○○，要乙○○載他過去貴筑花園汽車旅館，後來在乙○○車上查獲安非他命
      四包，他不知道乙○○車上有安非他命，亦不知乙○○是否要賣給戊○○，與
      警訊筆錄之記載，有相當之差異」，被告錄音部分勘驗結困則為「訊問人員問
      乙○○持有毒品之用途，乙○○答稱自己用」等語，核與筆錄記載「除了自己
      使用外，如有人要，亦可以賣」不符，均有勘驗筆錄可稽，可見同案被告甲○○及戊○○之上開供述，充其量僅得認定甲○○確實由被告載往貴筑花園，然
      戊○○係欲介紹綽號「瓢仔」的男子向甲○○表示購買毒品之意願，是其直接
      欲交易之對象為甲○○，並非被告，亦非戊○○欲透過甲○○向被告購買毒品
      ，即難認定被告有販賣毒品之意圖，從而被告載甲○○前往旅館，並不足證明
      販賣毒品之意圖。而被告自己即有施用安非他命及海洛因之習慣，經警採尿送
      內政部警政署刑事警察局以TDX法及氣相層析質譜儀分析法鑑驗結果：呈安非
      他命藥物陽性反應，亦呈嗎啡陽性反應，此有內政部警政署刑事警察局八十八
      年三月三日刑鑑字第一八四Ｏ一號鑑驗通知書在卷可稽（見八十八年度偵字第
      一一七三號偵查卷第十二頁），此部分亦經檢察官另行聲請觀察勒戒，足見被
      告辯稱：上揭毒品係購置供己施用，並非不可採信，另公訴人所認一般施用毒
      品者僅持有微量之安非他命為常態，故被告持有扣案之五十五點七公克安非他
      命、分裝袋、贓款等，顯非供己吸用，徵諸扣案之安非他命重量雖為五十五點
      七公克，惟並非高達數百公克，並非不可能由有施用毒品犯行之被告為自己施
      用而持有，自不得僅以被告所持有之安非他命重量為五十五點七公克，而在別
      無其他積極證據以持有安非他命之重量即推測被告持有安非他命，即是其意圖
      販賣而持有。至扣案塑膠袋均無封口，此與分裝袋通常具有封口以便保存毒品
      避免潮濕之情形不符，故雖扣得六十六個塑膠袋，並不足以認為販賣而供分裝
      安非他命所用。本件戊○○係為介紹甲○○認識綽號「瓢仔」購買毒品，該「
      瓢仔」尚未到場，且尚未發生買賣之情事，是扣案之三萬四千元即不可能為販
      賣安非他命所得，據此亦不足以推論出被告確有販賣之意圖，扣案之安非他命
      僅為非法持有而已（此部分已為另案吸食第二級毒品罪中吸收而不論），此外
      另查無其他積極證據，足認被告持有安非他命，係有意圖販賣第二級毒品之犯
      行，依前揭說明，自應為被告有利之認定。
六、綜上所述，公訴人認被告所涉有販賣第一級毒品海洛因及意圖販賣而持有第二級
    毒品之犯行，僅憑証人之指述，因無任何客觀之積極證據，足以證明於被告有販
    賣海洛因及安非他命之意圖，自屬缺乏販賣之主觀犯意，核諸前揭最高法院判決
    意旨說明，自難認被告已該當於毒品危害防制條例第四條第一項及五條第二項之
    構成要件，此外復查無其他積極證據足資證明被告之犯行，被告之犯罪尚屬不能
    證明，自應為無罪之諭知。
據上論斷，應依刑事訴訟法第三百零一條第一項，判決如主文。
中    華    民    國        八十九  年      七        月        七      日
                                    台灣宜蘭地方法院刑事第一庭
                                        審判長法  官  林  明  山
                                              法  官  陳  嘉  年
                                              法  官  李  毓  華
右正本證明與原本無異。
如不服本判決，應於判決送達後十日內，向本院提出上訴狀。(應附繕本)
                                              書記官  林  慶  生
中    華    民    國        八十九  年      七        月       十五     日


司法院資訊處製作；財團法人民間司法改革基金會備份。
